【裁判字號】    95,訴,2558
【裁判日期】    951113
【裁判案由】    清償借款
【裁判全文】
臺灣臺中地方法院民事判決  95年度訴字第2558號
原      告  乙○○
訴訟代理人  武燕琳  律師
被      告  甲○○
上列當事人間請求清償借款事件，本院於民國95年10月30日言詞
辯論終結，判決如下：
    主      文
被告應給付原告新台幣肆拾萬元，及自民國九十一年九月一日起
至清償日止，按年息百分之五計算之利息。
原告其餘之訴駁回。
訴訟費用由被告負擔三分之一，餘由原告負擔。
本判決原告勝訴部分得假執行。但被告以新台幣肆拾萬元為原告
預供擔保，得免為假執行。
原告其餘假執行之聲請駁回。
    事實及理由
一、本件原告起訴主張，被告與訴外人尚達遊覽車客運有限公司
    （下稱尚達公司）、劉全福（已歿）3 人，於民國（下同）
    91年7月18日向原告借款新台幣（下同）120萬元，約定清償
    期為91年8月31日，原告已交付完畢（其中1,122,000元以匯
    款方式交付，另78,000元以現金交付），被告與訴外人尚達
    公司、劉全福3 人並立有借據（即原證二）予原告收執，依
    借據所載「雙方協議於91年8月31 日還清以上全部借款」，
    被告與訴外人尚達公司、劉全福3 人自應負連帶清償上開借
    款之責任。然屆清償期後，其3 人並未依約清償，履經催多
    次催討，均未獲置理。爰依消費借貸及連帶債務之法律關係
    ，提起本件訴訟。訴之聲明：(1)被告應給付原告120 萬元及
    自91年9月1日起至清償日止，按年息5%計算之利息。(2)願供
    擔保，請准宣告假執行。
二、被告對於與訴外人尚達公司、劉全福於上開時間向原告借款
    款120萬元，並立有上開借款1紙，原告亦已交付完畢等事實
    ，固不爭執，然否認與原告約定對上開120 萬元借款債務係
    與訴外人尚達公司、劉全福負連帶清償責任。且對於積欠原
    告之上開債務，亦以尚達公司已經將一半的股份過戶給原告
    之方式，已清償上開債務等語資為抗辯。答辯聲明：(1)原告
    之訴及假執行之聲請均駁回。(2)如受不利判決，願供擔保請
    准宣告免為假執行。
三、按以，實體法上之規範可區分為二大類，其一為基本規範或
    請求權規範，另一則為對立規範。凡能於當事人間發生一定
    之權利者，即為基本規範，亦即權利發生規範（或權利根據
    規範）；而對立規範則包括權利障礙規範（或稱權利妨害
    規範）（即指權利成立之初妨礙其權利之效果之規定，如民
    法第71條、第72條、第87條等）。權利消滅規範（即指實
    體法上使已發生權利歸於消滅之相關規定，如民法第309 條
    、第310條、第334條清償、免除等）。權利排除規範（或
    稱權利受制規範）（即指實體法上對於權利人之權利行使，
    得由相對人主張一時阻卻或永久阻卻權利行使之規定，如民
    法第264條、第144條等）。所謂基本規範可理解為實體法上
    之請求權基礎（如民法第767條、第184條等），主張權利存
    在之人，應就權利發生之法律要件之該當事實為舉證。而於
    基本規範獲證明後，則主張對立規範存在之人，即負有舉證
    之責任。此即舉證責任之基本原則，學說稱之為特別要件分
    類說（或規範說），此亦為實務上之通說（最高法院44年台
    上字第75號民事判例、69年度台上字第380 號民事判決參照
    ），民事訴訟法第277 條之規定，亦應本諸上開說明以為解
    釋。本件被告既對其與訴外人尚達公司、劉全福向原告為上
    開借款，原告亦已交付之事實，不為爭執，並有原告所提之
    借據（即原證二）及存款憑條（即原證一）影本各1 紙可稽
    ，自堪可信為真實。而按，數人負同一債務，明示對於債權
    人負全部給付之責任者，為連帶債務。無前項之明示時，連
    務債務之成立，以法律有明文規定者為限。為民法第272 條
    所明定。本此而論，本件原告既依消費借貸及連帶債務之法
    律關係（即權利發生規範（或權利根據規範）），而為本件
    主張，且兩造間消費借貸契約之存在及交付，已獲證明，是
    依上開說明，原告對於上開民法第272 條所定連帶債務存在
    之事實，即負有舉證之責任。而被告則對於其所辯已為清償
    （即權利消滅規範）之事實，負舉證之責任，先予敘明。
四、依民法第272 條之規定，連帶債務因法律行為而成立者，以
    債務人之明示為限（第1 項），無債務人之明示時，依同條
    第2 項規定，連帶債務之成立以法律有規定為必要。本件依
    原告主張之事實，並查無有何法律之規定，係借款人即被告
    與訴外人尚達公司、劉全福須負連帶給付責任者。另所謂「
    明示對於債權人各負全部給付之責任」，雖不以債務人使用
    「負連帶債務責任」字樣為必要，然亦須各債務人表示對債
    權各負全部給付責任之明示為必要（註：此與德國民法第24
    7 條規定，數人依契約共同負擔可分之給付者，有疑義時，
    應負連帶債務人之責任，不同，自不得做此推定）。參諸，
    系爭借據上所載「雙方協議於91年8月31 日還清以上全部借
    款」乙語，僅係表明於上開清償日期前償還全部借款而已，
    顯非各債務人（即被告與訴外人尚達公司、劉全福）已為各
    負全部給付責任之表示。是原告本於系爭借據上開所載內容
    ，為本件被告應負全部借款120 萬元責任（即就全部債務與
    訴外人尚達公司、劉全福負連帶責任）之主張，於法顯屬無
    據，自無足採。
五、次查，原告雖又舉被告另於91年12月18日、92年3月18 日，
    亦與訴外人尚達公司、劉全福，分別借款50萬元、50萬元，
    亦均立有借據（即原證四、五）及簽發票據（即原證七、八
    ），其中由原證八部分之商業本票存根，其中有一指印為被
    告之指印，為證據方法，而為證明被告於本件借款時，係明
    示與訴外人尚達公司、劉全福就本件系爭之120 萬元債務負
    連帶務。姑且不論，原告所指被告與訴外人尚達公司、劉全
    福上開所指另2 筆借款之事實，是否屬實。然查，依上（四
    ）所述，依法律行為成立之連帶債務，以明示為限，所謂明
    示指「各債務人表示對債權各負全部給付責任」之謂，業如
    前述。是依上開原告所指另2 筆借款，被告因之開具之借據
    ，或由尚達公司簽發之支票（即原證七）、被告共同簽發之
    本票（即原證八），亦均無從認定有上開之記載，自無因此
    而為認定被告與訴外人尚達公司、劉全福已就系爭本件 120
    萬元之借款，已明示負連帶債務之意。是上開原證四、五、
    七、八之待證事實，即與本件無涉（即無關連性），本院自
    勿庸予以審酌，併予敘明。
六、次按，數人負同一債務或有同一債權，而其給付可分者，除
    法律另有規定或契約另有訂定外，應各平均分擔或分受之。
    民法271 條，定有明文。本件被告與訴外人尚達公司、劉全
    福向原告借款120 萬元，而未明示應負連帶債務之事實，業
    如前述。而被告對於已清償上開債務之事實，亦未提出任何
    證據，以供審認。是依上開說明，被告應對原告負有40萬元
    之債務甚明。原告主張被告應負120 萬元債務責任，被告抗
    辯稱原告對其無任何之債權，均無足採。而按，稱消費借貸
    者，謂當事人約定，一方移轉金錢或其他代替物之所有權於
    他人，而他方以種類、品質、數量相同之物返還之契約。又
    借用人應於約定期限內，返還與借用物種類、品質、數量相
    同之契約。亦為民法第474條第1項、第478 條前段所明定。
    本件被告與尚達公司、劉全福既向原告借款120 萬元，約定
    清償期為91年8月31日，被告其中應負擔其中之40 萬元借款
    債務之事實，既經認定。是原告於請求被告給付40萬元及自
    91年9月1日起至清償日止，按年息5%計算之法定遲延利息，
    洵屬適法，為有理由，自應予以准許，至逾此範圍之請求，
    於法即屬無據，為無理由，自應予駁回，爰為判決如主文第
    1項所示。
七、假執行之宣告：本件原告勝訴部分未逾50萬元，爰依民事訴
    訟法第389條第1項第5 款規定，依職權為假執行之宣告，及
    被告陳明願供擔保聲請宣告免為假執行，核無不合，爰於原
    告勝訴部分，酌定相當之擔保金額，予以准許。至原告敗訴
    部分，其假執行之聲請，即失所附麗，應併予駁回。
八、據上論結，本件原告之訴為一部有理由，一部無理由，依民
    事訴訟法第79條、第389條第1項第5款、第392條第2 項，判
    決如主文。
中    華    民    國    95    年    11    月    13    日
                  民事第四庭    法  官  陳添喜
正本係照原本作成。
如對本判決上訴，須於判決送達後20日內向本院提出上訴狀。
中    華    民    國    95    年    11    月    13    日
                                書記官


司法院資訊處製作；財團法人民間司法改革基金會備份。
